【裁判字號】    99,訴,24
【裁判日期】    990210
【裁判案由】    重傷害
【裁判全文】
臺灣高雄地方法院刑事判決                99年度訴字第24號
公  訴  人  臺灣高雄地方法院檢察署檢察官
被      告  甲○○
指定辯護人  本院公設辯護人  黃文德
上列被告因重傷害案件，經檢察官提起公訴（98年度偵字第1223
號），本院判決如下：
    主    文
甲○○犯重傷未遂罪，處有期徒刑貳年。扣案之剪刀、木棍各壹
支及膠帶、電線各壹捆，均沒收。
    事    實
一、甲○○與丙○○雙方係朋友關係，甲○○於民國（下同）97
    年12月30日上午向丙○○要錢遭拒絕後，因而萌生不滿，遂
    基於重傷害之犯意，先於同日下午約16時20分許，以電話聯
    繫之方式，邀約丙○○至其位於高雄縣美濃鎮龜山17之7 號
    住處共同晚餐，丙○○遂於當日17時許依約抵達甲○○住處
    後，坐在客廳籐椅上觀看電視，此時甲○○即乘丙○○不注
    意之際，持事先預備之木棍（長約58公分），毆擊丙○○後
    頭腦部，再朝其左、右側頭臉部毆打，丙○○因此無力抵抗
    ，身體攤在椅子上。甲○○見狀，遂以電線將丙○○套住拖
    至地上，再以電線綑綁其雙手、雙腳，以膠帶封住丙○○嘴
    巴，致丙○○無法抵抗後，乃持剪刀將丙○○雙腳後腳跟跟
    骨肌腱剪斷（俗稱斷腳筋），致丙○○受有兩腳後腳跟跟骨
    肌腱斷裂、兩腳腓骨長短肌斷裂、右腳後脛前神經斷裂、右
    腳屈趾長肌斷裂、右腳屈拇長肌斷裂之傷害。丙○○當時因
    頭部外傷併顱內出血，雙腳跟部韌帶、血管破裂、低血壓，
    血流不止昏厥。甲○○見狀念及舊情，遂先以紗布為其腳部
    包紮，並撥打110 電話報案，幸經救護車及時送醫救治，仍
    呈右踝切割傷伴隨阿基裡氏腱再次斷裂，右側腓韌帶斷裂、
    右側腓神經麻痺等傷勢；經韌帶修補復健治療後，始未達毀
    敗或嚴重減損一肢以上機能之程度，然仍無法從事激烈運動
    ，目前呈屈趾肌腱攣縮病症尚未痊癒，長時間行走會有不適
    ，僅能緩慢下蹲，且無法蹲到地等狀態。嗣甲○○於報案後
    主動引導員警抵達現場，向員警坦承傷害丙○○之事實，對
    於未發覺之犯罪自首並接受裁判，始悉上情。
二、案經丙○○告訴由高雄縣政府警察局丁○分局移送臺灣高雄
    地方法院檢察署檢察官偵查起訴。
    理    由
壹、證據能力部分：
    本判決理由所援用之證據資料（含供述證據及非供述證據）
    ，被告、辯護人及公訴人於本院言詞辯論終結前，均表示同
    意作為證據（參本院1 卷第17頁），本院審酌上開證據之作
    成，並無違法或不當情形，且與本案待證事實相關，適當作
    為證據，依刑事訴訟法第159 條之5 第1 項之規定，認均有
    證據能力。
貳、實體部分：
一、訊據被告固坦承有持剪刀傷害丙○○腳跟部，然矢口否認有
    重傷害之犯意，辯稱：伊沒有要讓被害人不良於行，也不是
    預謀犯案，不是要綁被害人的腳，因他腳亂踢，就隨便對他
    腳劃二下，不知道傷到他腳筋，後來因看到地上流血，才拿
    紗布先幫他止血，伊沒有讓他跛腳的意思云云。經查：
  (一)上開事實，業據證人即被害人丙○○（下稱被害人）於偵訊
    及本院審理時（具結）證述，證人即到場警員傅麒貴於本院
    審理時具結證述明確，參核相符，並有高雄縣政府警察局指
    揮中心110 受理報案紀錄單、丁○分局搜索扣押筆錄、扣押
    物品目錄表、中華電信通聯紀錄表各1 份、案發現場照片9
    張在卷可稽，以及被告犯案工具之剪刀、木棍各1 支，膠帶
    、電線各1 捆扣案足憑（參警卷第5 至9 、11至15頁，偵卷
    第36、45頁）。再被害人於案發時確實受有事實欄所示之嚴
    重傷勢，經救護車先送廣聖醫院急診時，當時呈現「頭部外
    傷併顱內出血」、「雙腳足部流血不止，低血壓，可能致命
    ，因韌帶、血管破裂」狀態；同（30）日轉送財團法人義大
    醫院（下稱義大醫院）治療頭部，旋於98年1 月6 日轉至廣
    聖醫院接受藥物及復健治療，其間「肌腱曾經2 次斷裂」；
    因呈「右踝切割傷伴隨阿基裡氏腱再次斷裂，右側腓韌帶斷
    裂、右側腓神經麻痺」傷勢，復於98年4 月7 日轉至財團法
    人長庚紀念醫院高雄分院（下稱高雄長庚醫院）接受右腳踝
    韌帶修補重建手術，於同年6 月30日診斷結果：「術後右足
    活動受限，僅可部分負重」等情，此有廣聖醫院於97年12月
    30日、98年2 月24日、同年3 月6 日、4 月14日，義大醫院
    98年1 月6 日、同年3 月6 日、3 月30日，高雄長庚醫院98
    年4 月14日、同年7 月17日提供各次診斷證明書、就診病歷
    、病情說明函等資料各1 份在卷可稽（參警卷第10頁，偵卷
    第29、30、59、60、71至103 、109 、110 、115 、148 頁
    ）。又被告以木棍毆擊被害人頭部、毆打其頭臉部、持剪刀
    剪斷雙腳後跟部之行為，與被害人所受上開傷害間有相當因
    果關係，亦堪認定。
  (二)被告雖以上開情詞置辯。惟查：
    1.證人丙○○於偵訊時證稱：97年12月30日被告打電話叫伊
      過去吃晚飯，伊進去後坐在椅子上看電視，被告突然打伊
      頭部，後來用膠帶將伊嘴巴封住，然後伊就昏過去，醒來
      之後就在義大醫院了等語；且於本院審理時具結證稱：當
      伊在看電視時，被告當時人在伊後面，從伊後腦杓重重一
      擊，伊就沒有抵抗力了，伊身體攤在椅子上，接著被告就
      膠布封住伊嘴巴，並用三字經罵我，伊想把膠布撕開，但
      因手沒有力氣舉不起來，接著打伊頭部左右側，伊被打到
      完全昏迷了；伊雙腳後腳跟肌腱韌帶被剪傷，右腳比較嚴
      重，腳的其他部位沒有被剪傷等語明確（參偵卷第42頁，
      本院2 卷第20反頁），前後證述參核相符。再證人即警員
      傅麒貴於本院審理時亦證稱：伊接到通報到現場時，發現
      被害人躺在地上，流了很多血，被害人的腳是抬高放在沙
      發上，手、腳被以電線及膠帶綁起來；伊到場才幫被害人
      把他手、腳的膠帶解開，用現場遺留的剪刀剪開的；被害
      人的腳先被紗布綑綁，後面再被膠帶綁住，伊先解開膠帶
      ，再解開紗布；伊先將被害人送醫救治，再將被告上手銬
      等語明確（參本院2 卷第18正反、19正反頁），核與證人
      丙○○上開證述相符。況且，被告於偵訊坦承：丙○○在
      椅子上打盹，旁邊書桌上有1 塊木頭，伊拿起該木頭往他
      頭上打下去，並打右臉頰，伊又拿膠帶將他嘴巴封住，且
      用現場電線纏他的腳，他用雙手抓伊，伊就以電線纏他的
      手，並自電視機旁拿剪刀直接從他左腳筋剪斷，再剪他右
      腳後腳筋，總共剪左腳2 次、右腳1 次；扣案剪刀、電線
      、膠帶、木棍都是伊所有，伊拿扣案木棍敲被害人頭2 下
      等語；復於本院羈押審理時亦坦承：當晚被害人講話口氣
      不好，後來伊拿起木棍就往他頭部左側打，再打他頭部右
      邊、肩膀，被害人反抗，伊就打他，並拿電線綁他的手腳
      ，因他一直叫，伊以膠帶封他嘴巴及脖子，伊就用力往他
      右腳跟剪一下，再剪他的左腳，可能伊比較出力，剪刀拉
      出時，看到流血等語（參本院聲羈卷第7 、8 頁）；並於
      本院審理時亦坦承：伊本來要用電線綁住被害人，因電線
      太短，所以就用電線套住他，將他拉倒，然後用隔壁櫃之
      膠帶將他手綁起來等語明確（參偵卷第11、34、42頁，本
      院2 卷第22反頁）。被告之自白與上開2 人之證述，參核
      相符。對照被害人經送急診救治時，已呈「頭部外傷併顱
      內出血」、「兩腳後腳跟跟骨肌腱斷裂、兩腳腓骨長短肌
      斷裂、右腳後脛前神經斷裂、右腳屈趾長肌斷裂、右腳屈
      拇長肌斷裂」、「雙腳足部流血不止，低血壓，可能致命
      ，因韌帶、血管破裂」狀態，有廣聖醫院97年12月30日、
      98年2 月24日，義大醫院98年1 月6 日之診斷證明書及復
      函各1 份在卷足佐（參偵卷第29、30、59、60頁）。顯見
      ，被告係乘被害人看電視不注意之際，以木棍自後重擊其
      後腦部、毆打其兩側頭臉部，再以電線綑綁手腳、以膠帶
      封住嘴巴，使其無法抵抗，並持剪刀剪傷其雙腳後腳跟部
      ，致其血流不止等情明確。
    2.再被告於偵查中本院羈押審理時坦承：伊就用力往他右腳
      跟剪一下，再剪他左腳跟，伊剪被害人腳跟是要讓被害人
      跛腳等語明確（參本院聲羈卷第7 、8 頁）；且於本院審
      理中坦承：伊順手拿起旁邊的剪刀往被害人腳劃一刀，伊
      刻意以剪刀剪被害人的後腳跟，第1 刀是右後腳還是左後
      腳，已忘記了等語明確（參本院2 卷第26頁）。顯見，被
      告確有持剪刀剪斷被害人丙○○雙腳後腳跟，使其跛腳無
      法正常站立、行走之犯意。再本院於審理時當庭對於被害
      人腳部勘驗結果：丙○○雙腳後腳跟都留有Ｕ字型傷痕，
      右腳比較嚴重等情明確（參本院2 卷第21反頁）；參以被
      害人經送急診時，已呈「雙腳足部流血不止，低血壓，可
      能致命，因韌帶、血管破裂」狀態，顯見被告犯案之初為
      防範被害人逃脫，備妥木棍用以毆擊被害人後腦部、以電
      線綑綁手腳、膠帶封住嘴巴後，並未攻擊被害人身體其他
      部位，而逕持剪刀剪斷其雙腳後腳跟部，下手甚重，確有
      使被害人受傷達一肢以上機能嚴重減損之犯意已明。
    3.被告於本院審理中雖再辯稱：當天是被害人帶錄音筆要錄
      音，伊情緒失控，才動手傷害被害人云云。然證人丙○○
      於本院審理時證稱：伊當天到被告家時，沒有用言語刺激
      被告情緒，案發時伊穿便服（非制服），當天伊輪休，因
      平日勤務上需要用到錄音筆，所以隨身都攜帶，但當時沒
      有特別用意；因當天伊手機、錄音筆、皮夾、車子鑰匙都
      帶在身上，伊被打傷後，上開物件也都還留在現場，伊看
      電視時並沒有將錄音筆拿出來等語明確（參本院2 卷第21
      正反、22正反頁）。且證人傅麒貴於本院審理時亦證稱：
      現場被告對於被害人講什麼話，伊不清楚，伊先將被害人
      送醫救治，救護車走了之後，伊才將被告上手銬，伊不清
      楚現場有支錄音筆等語明確（參本院2 卷第19反頁），2
      者證述參核相符。況且，被告於警詢亦坦承：伊與被害人
      2 人原為朋友關係，案發前1 日伊有向被害人借錢，被害
      人跟伊說沒有看過男人開口就要錢，伊說吃你的東西是要
      與你做愛得到的；被害人於案發日上午開車到伊住處，有
      丟1600元給伊就離去，後來於下午15時許，伊才打手機約
      被害人當晚一起吃晚餐，17時許被害人到達時，有帶1 包
      雞肉叫伊煮麻油雞給他吃，伊聽到後心很痛，伊看被害人
      坐在椅子上打瞌睡，伊便拿木棍約58公分長打他頭部等語
      明確（參警卷第3 頁）。顯見，被害人於案發前並無特意
      拿出錄音筆對被告進行錄音之必要，是被告上開所辯，容
      有誤解。
  (三)至起訴意旨雖以被告係對被害人為重傷害，致其受傷達一肢
    以上之機能嚴重減損之程度等語。惟被害人經送醫救治時，
    「其頭部所受傷勢不足以致命，亦未達重大不治或難治之傷
    害，另其雙腳非由該醫院治療，尚無法判斷不治或難治之傷
    害」；且於98年12月1 日轉至高雄長庚醫院復健治療後，經
    診斷為「已可行走無需拐杖助行，依病情情研判，其受傷部
    位雖已恢復，但目前仍無法從事激烈運動，且其屈趾肌腱攣
    縮病症尚未痊癒，長時間行走會有不適，然就醫學而言，行
    走功能不受影響，應未達嚴重減損機能之程度」明確，有義
    大醫院98年3 月6 日義醫字第09800332號函附病歷資料，及
    高雄長庚醫院98年12月16日（98）長庚院高字第8B3117號函
    在卷足佐（參本院1 卷第23頁）。復經本院審理時勘驗：請
    被害人本人蹲下去，蹲不到底，兩膝蓋下蹲幅度不一，被害
    人慢慢蹲下，可慢慢自行站起來等情明確，有勘驗筆錄在卷
    足參（參本院2 卷第21反頁）。是被告行為時固係基於重傷
    害之犯意，而案發後被害人雙腳後腳跟部確受以剪刀剪傷，
    傷害重大，然歷經約1 年治療修補復健後，目前已無需借助
    柺杖行走，自行慢慢蹲下及站立，則應未達一肢以上之機能
    嚴重減損完全喪失效用或嚴重減損之程度而屬重傷害未遂。
    從而，起訴意旨就此認係既遂，尚無法為此認定。
  (四)綜上所述，被告所辯，顯係飾卸之詞，尚無可取。是其確有
    上開重傷害犯行，罪證明確，堪以認定，應依法論科。
二、按傷害如達毀敗或嚴重減損一肢以上之機能者，構成重傷，
    刑法第10條第4 項第4 款定有明文。如傷害雖重大，而未達
    於不能治療或難於治療之程度，仍難以重傷既遂論；且所謂
    毀敗一肢以上之機能，係指一肢以上之機能完全喪失其效用
    而言，若臂骨雖經折斷，但醫治結果仍能舉動而僅不能照常
    者，祇可認為減衰機能，要與毀敗全肢之機能有別（參最高
    法院54年台上字第1697號、30年上字第445 號判例意旨）。
    次按刑法第278 條第1 項重傷害罪名之成立，既須行為人有
    使人受重傷之故意，尤須被害人已受重傷之結果，如僅行為
    人有使人受重傷之故意，而被害人之傷害未至同法第10條第
    4 項各款之程度者，則其犯罪仍係未遂。再刑法上之加重結
    果犯，以行為人對於加重結果之發生有預見可能為已足。如
    傷害他人，而有使其受重傷之故意，即應成立刑法第278 條
    第1 項使人受重傷罪，即無論以同法第277 條第2 項傷害致
    重傷罪（參最高法院24年上字第1944號、61年台上字第289
    號判例意旨）。是刑法之重傷罪係以使人受重傷害為目的，
    且以使被害人成重傷之結果為既遂。本件被告雖以剪刀剪傷
    被害人雙腳後腳跟部，並未以刀械攻擊被害人身體其他可堪
    致命部位，僅剪斷右腳後腳跟部之韌帶、血管（左腳後跟部
    韌帶未剪斷），血流不止；惟被害人經送醫急救，且經右腳
    踝韌帶修補重建手術後，固未完全恢復正常功能，然經專業
    醫療機構鑑定結果：目前「行走功能不受影響，應未達嚴重
    減損機能之程度」，且與本院當庭勘驗結果相符。是被告所
    為應無殺害被害人之犯意，而係基於重傷害之犯意而為重傷
    害之行為，尚未使被害人成重傷之結果，是應屬未遂。
三、核被告甲○○所為，係犯刑法第278 條第3 項、第1 項之重
    傷害未遂罪。被告基於重傷害之故意，下手施以傷害行為，
    而被害人所受傷害未至同法第10條第4 項各款之程度，其犯
    罪仍論以未遂。起訴書以被告下手使被害人所受傷勢嚴重，
    認被告係犯重傷害既遂罪，尚有誤會。被告已著手於重傷害
    犯罪行為未生重傷之結果而不遂，為未遂犯，依法按既遂犯
    之刑減輕之。再被告於犯後主動撥打110 電話報案，引導員
    警至現場，向員警坦承傷害被害人，而對於未發覺之犯罪自
    首並接受裁判等情明確，業經移送機關於移送書敘明，且經
    證人傅麒貴於本院審理時證實在卷可憑（參偵卷第7 頁，本
    院2 卷第18反、19反頁），是被告應符合刑法第62條前段自
    首之要件，減輕其刑，並依法遞減輕之。爰審酌被告因經濟
    壓力較重，向被害人要錢週轉，雙方言語未洽，竟萌重傷害
    被害人一肢以上機能之故意，持木棍毆打其後腦部，並持剪
    刀剪傷被害人雙腳後腳跟部之韌帶、血管，傷勢嚴重，手段
    殘忍，犯後迄未與被害人和解，具相當惡性；惟念及其與被
    害人為多年舊識，情分未滅，犯後主動以紗布為其初步包紮
    止血，並主動報案及時送醫救治，暨其犯罪之動機、目的、
    手段及智識程度等一切情狀，量處如主文所示之刑。
四、扣案如附表所示之剪刀、木棍各1 支，膠帶、電線各1 捆，
    均屬被告所有，供其於本案犯罪所用之器具，業經被告於警
    偵審供承在卷，依刑法第38條第1 項第2 款規定，併宣告均
    沒收。至扣案之紗布1 捆，係被告犯後為被害人腳部止血所
    用，並非供犯罪所用之物，毋庸宣告沒收，附此敘明。
據上論結，應依刑事訴訟法第299 條第1 項前段，刑法第278 條
第3 項、第1 項、第25條第2 項、第62條前段、第38條第1 項第
2 款，判決如主文。
本案經檢察官乙○○到庭執行職務
中    華    民    國    99    年    2     月    10    日
                  刑事第二庭  審判長法  官  吳進寶
                                    法  官  羅立德
                                    法  官  李昆南
以上正本證明與原本無異。
如不服本判決應於收受送達後10日內向本院提出上訴書狀，並應
敘述具體理由；如未敘述上訴理由者，應於上訴期間屆滿後20日
內向本院補提理由書（均須按他造當事人之人數附繕本）「切勿
逕送上級法院」。
中    華    民    國    99    年    2     月    10    日
                                    書記官  莊永利
附錄本案論罪科刑法條：
刑法第278 條（重傷罪）
使人受重傷者，處5 年以上12年以下有期徒刑。
犯前項之罪因而致人於死者，處無期徒刑或7 年以上有期徒刑。
第1 項之未遂犯罰之。

司法院資訊處製作；財團法人民間司法改革基金會備份。
